臺灣高等法院民事判決　　　　　　　　　　96年度上字第75號
上　訴　人　乙○○（民國七十六年八月十七日出生）
法定代理人　丙○○
訴訟代理人　陳正旻律師
被 上 訴人　甲○○
上列當事人間請求損害賠償事件，上訴人對於中華民國九十五年
十一月三十日台灣板橋地方法院九十五年度訴字第一０七四號第
一審判決提起上訴，經本院於九十六年四月二十四日言詞辯論終
結，判決如下：
    主    文
原判決關於駁回上訴人後開第二項之訴部分，及命上訴人負擔訴
訟費用之裁判均廢棄。
被上訴人應再給付上訴人新台幣肆拾萬元及自民國九十五年五月
十一日起，至清償日止，按年息百分之五計算之利息。
其餘上訴駁回。
第一、二審訴訟費用由被上訴人負擔十分之一，餘由上訴人負擔
。
    事 實 及 理 由
一、本件上訴人聲明求為判決：(一)原判決關於駁回上訴人後開第
    二項之訴部分廢棄。(二)被上訴人應再給付上訴人新台幣（下
    同）四百三十八萬八千一百十七元，及自民國（下同）九十
    五年五月十一日起，至清償日止，按年息百分之五計算之利
    息。(三)願供擔保，請准宣告假執行。
    被上訴人聲明求為判決：(一)上訴駁回。(二)如受不利判決，願
    預供擔保，請准宣告免為假執行。
二、上訴人起訴主張：被上訴人於九十五年一月七日下午二時四
    十二分許，駕駛車牌號碼HX－9333自用小客車，將該車違規
    停放於台北縣新莊市○○路四二號前快慢車分道線上，車頭
    則朝同市○○路方向，嗣被上訴人向外開啟車門時，應注意
    並能注意，竟疏未注意應讓後方行進中伊所騎之車牌號碼
    NV6 －511號機車先行，致其左前車門下方撞擊伊所騎機車
    之右側腳踏板，致伊之機車失控滑倒衝至對向車道，再遭對
    向由訴外人楊慶成所駕駛之營業小客車左前車角撞擊，再彈
    回原車道，使伊受有腹部挫傷、脾臟碎裂併內出血、肝臟輕
    微撕裂傷、右側肱骨頭骨折等嚴重傷害，被上訴人自應對伊
    負損害賠償責任，扣除其已給付之三萬元，被上訴人尚應賠
    償伊五百八十五萬零八百十六元等情。爰依侵權行為之法則
    ，求為命被上訴人如數給付，並加付法定遲延利息之判決（
    原審判命被上訴人給付一百零六萬三千二百八十四元本息；
    而駁回上訴人其餘之訴。被上訴人就其敗訴部分，未據聲明
    不服，已告確定；上訴人就其敗訴部分僅就其中之四百三十
    八萬八千一百十七元本息部分聲明不服，其餘亦已告確定）
    。
    被上訴人則以：伊於開啟車門前已盡注意之義務，而由伊左
    前車門下方及上訴人右側腳踏板之撞擊點判斷，可知係伊開
    啟車門後始發生擦撞，又從上訴人所受傷勢可知其受到撞擊
    力之大，非僅撞擊伊靜止不動之車門或經撞擊車門緩衝後再
    撞擊幾近停止之對向計程車所造成，其當時車速應已超過限
    速時速五十公里，且與伊併行時未保持安全車距，亦未注意
    車前狀況，否則不會在撞上伊車門前後均未煞車，是上訴人
    所受傷害顯不可歸責於伊，實出於其自身之違規行為所致。
    另上訴人之脾臟摘除，並無減少勞動能力之必然性，其稱畢
    業後每月有三萬零九百元之所得，亦與一般薪資不符，且上
    訴人請求之慰藉金亦嫌過高，應予酌減云云，資為抗辯。
三、兩造不爭執之事實：
  (一)上訴人於九十五年一月七日下午二時四十二分許，駕駛上開
    機車行經台北縣新莊市○○路四二號前，適被上訴人將上開
    自用小客車違規停放於該處快慢車分道線上，並向外開啟左
    前車門，致其左前車門下方與上訴人之機車右側腳踏板撞擊
    ，使上訴人之機車失控，滑至對向車道，再遭對向同市○○
    路由訴外人楊慶成所駕駛之營業小客車左前車角撞擊彈回原
    車道，致上訴人受有腹部挫傷、脾臟碎裂併內出血、肝臟輕
    微撕裂傷及右側肱骨頭骨折等傷害（見原審調解卷二五頁至
    二七頁之台北醫院診斷證明書、二八頁至二九頁之照片、二
    四頁之道路交通事故現場圖）。
  (二)上訴人並已受領汽車強制責任險理賠保險金三十八萬八千一
    百五十七元，及被上訴人已代上訴人繳納積欠之全民健康保
    險費三千六百二十四元，並先行賠償三萬元（見原審訴字卷
    五二頁之言詞辯論筆錄）。
  (三)被上訴人因此所涉及刑責部分，業經原審以九十五年度交易
    字第二五八號判決，依過失傷害人致重傷罪名，判處有期徒
    刑八個月，現正上訴本院中（見本院卷四九頁至五三頁、六
    三頁至七一頁之該刑事判決）
  (四)上訴人之父李正義已於本件起訴前死亡（見原審調解卷二一
    頁之戶籍謄本）。
四、按汽車停車向外開啟車門時，應注意行人、車輛，並讓其先
    行，道路交通安全規則第一百十二條第一項第十五款定有明
    文。本件上訴人主張伊騎乘上開機車行經前開時、地，適被
    上訴人將其上開自用小客車違規停放於該處快慢車分道線上
    ，於向外開啟左前車門時，竟疏未注意應讓後方行進中伊所
    騎之車牌號碼NV6－511號機車先行，致其左前車門下方撞擊
    伊所騎機車之右側腳踏板，使伊之機車失控，滑至對向車道
    ，再遭對向同市○○路由訴外人楊慶成所駕駛之營業小客車
    左前車角撞擊彈回原車道，致伊受有腹部挫傷、脾臟碎裂併
    內出血、肝臟輕微撕裂傷及右側肱骨頭骨折等傷害，為兩造
    所不爭執，已如上述。足見被上訴人當時將其自用小客車之
    車門向外開啟時，應注意並能注意，竟疏未依上開規定，注
    意後方有無行人、車輛，並讓其先行，即貿然開啟車門，致
    發生本件事故，足見被上訴人顯有過失。雖被上訴人抗辯伊
    開啟車門之前，已先確認後方無來車，始將車門緩緩開啟六
    至七公分，伊已盡注意之義務云云，惟為上訴人所否認，且
    查被上訴人之自用小客車違規停放於上開快慢車分道線上，
    同時占用快車道與慢車道，車尾占用快車道路面寬一點一公
    尺，車頭占用快車道路面零點九公尺，快車道之寬度為三點
    六公尺等情形，有道路交通事故現場圖可稽（見原審調解卷
    二四頁），顯見被上訴人違規停車已妨礙其他車輛之通行，
    ，果被上訴人於開啟車門前已注意後方有無來車並應讓其先
    行，當不致發生本件事故。足見被上訴人所為此部分之抗辯
    ，殊不足取。雖被上訴人另抗辯依上訴人所受傷勢，可知上
    訴人受到撞擊力之大，非撞擊靜止不動之伊車門或撞擊幾近
    停止之對向計程車所造成，上訴人當時車速，應已超過限速
    時速五十公里，且上訴人與伊之自用小客車併行時，並未保
    持安全車距，亦未注意車前狀況，否則不可能於撞上伊車門
    之前或之後均未煞車，上訴人所受傷害顯係不可歸責於伊，
    而出於上訴人自身之違規行為所致云云，惟為上訴人所否認
    ；且查本件事故發生前，上訴人所騎乘之機車已繞到被上訴
    人之自用小客車之左側，全係因被上訴人突然開啟車門，導
    致上訴人所騎乘之機車閃避不及，因而肇事。況本件車輛肇
    事責任，曾經台灣省台北縣區車輛行車事故鑑定委員會鑑定
    結果亦作相同之認定（見原審調解卷二二頁至二三頁之該鑑
    定意見書）。足見被上訴人所為此部分之抗辯，亦不足取。
    雖被上訴人因此所涉及刑責部分，業經原審以九十五年度交
    易字第二五八號判決，依過失傷害人致重傷罪名，判處有期
    徒刑八個月，現正上訴本院中，尚未確定，惟本院仍得斟酌
    全辯論意旨及調查證據之結果，依自由心證，認定事實如上
    述（最高法院四十一年台上字第一三Ｏ七號判例參照），自
    無須俟該刑事判決確定。
五、按因故意或過失，不法侵害他人之權利者，負損害賠償責任
    ；又不法侵害他人之身體或健康者，對於被害人因此喪失或
    減少勞動能力或增加生活上之需要時，應負損害賠償責任；
    又不法侵害他人之身體、健康者，被害人雖非財產上之損害
    ，亦得請求賠償相當之金額；又不法侵害他人之物者，被害
    人得請求賠償其物因毀損所減少之價額，民法第一百八十四
    條第一項前段、第一百九十三條第一項、第一百九十五條第
    一項前段、第一百九十六條分別定有明文。本件被上訴人既
    因過失不法侵害上訴人之身體及機車，已如上述。則上訴人
    依據上開規定，請求被上訴人賠償其損害，即屬有據。茲就
    上訴人請求之各項金額，應否准許，分述如下：
  (一)原判決關於判命被上訴人應給付上訴人醫藥費二萬三千五百
    零七元、看護費一萬九千元、增加生活上費用九千三百八十
    五元、機車修理費四千七百十六元，共計五萬六千六百零八
    元部分，兩造均未聲明不服，已告確定。故本院僅就上訴人
    聲明上訴關於減少勞動能力之損害及非財產上損害之慰藉金
    部分予以論述如下：
  (二)關於請求減少勞動能力之損害四百三十一萬六千五百七十四
    元（即扣除已確定之原審所判命給付之一百零二萬八千四百
    五十七元後，被上訴人應再給付三百二十八萬八千一百十七
    元）部分：上訴人雖主張伊脾臟摘除，符合勞工保險殘廢給
    付標準表第九等級，喪失勞動能力為百分之五十三點八三，
    依台北市政府勞工局就業服務中心於九十四年三月間所發布
    大學畢業生就業平均起薪三萬零九百元計算，自伊二十三歲
    大學畢業起，算至六十歲退休時止，勞動年數共為三十八年
    ，再依霍夫曼計算法扣除中間利息，伊減少勞動能力之損害
    共計為四百三十一萬六千五百七十四元，惟原判決僅依行政
    院所頒布最低基本工資每月一萬五千八百四十元計算伊減少
    勞動能力之損害，並依霍夫曼式計算法扣除中間利息後，伊
    僅得請求減少勞動能力之損害為一百零二萬八千四百五十七
    元，少計三百二十八萬八千一百十七元云云，然為被上訴人
    所否認；且查：關於上訴人受傷後減少勞動能力一節，經上
    訴人就醫之行政院衛生署立台北醫院以九十五年九月十六日
    北醫歷字第七九八號函覆原審稱：上訴人目前右手臂之功能
    已回復百分之七十五（見原審卷八四頁），準此，足見上訴
    人所減少之勞動能力應僅為百分之二十五。雖上訴人以伊脾
    臟摘除，符合勞工保險殘廢給付標準表第九等級，喪失勞動
    能力應為百分之五十三點八三云云，惟查勞工保險殘廢給付
    標準表係就勞工因職業災害而殘廢定其等級所得領取之保險
    給付而為規定，核與本件上訴人主張伊因減少勞動能力而請
    求損害賠償係屬二事，尚難據為有利於上訴人之認定；至上
    訴人主張伊之薪資損害額應依台北市政府勞工局就業服務中
    心於九十四年三月間所發布大學畢業生就業平均起薪三萬零
    九百元計算一節，惟查依行政院所頒布最低基本工資每月一
    萬五千八百四十元，係一般人在通常情形下每月可能取得之
    收入，而台北市政府勞工局就業服務中心於九十四年三間所
    發布上開計算標準，僅係大學畢業生就業平均起薪計算標準
    ，未必可能取得之收入，而上訴人復不能證明其必可取得該
    金額之收入，自應以每月最低基本工資一萬五千八百四十元
    計算，足見上訴人所為之上開主張，亦不足取。
　(三)關於非財產上損害之慰藉金一百五十萬元（即扣除已確定之
    原審所判命給付之四十萬元後，應再給付一百一十萬元）部
    分：查上訴人因本件車禍而受有腹部挫傷、脾臟碎裂併內出
    血、肝臟輕微撕裂傷及右側肱骨頭骨折之嚴重傷害，且其脾
    臟復已開刀摘除，其在身體及精神上自必感受莫大痛苦，爰
    斟酌上訴人係醒吾技術學院資訊科技系之學生、並無資產；
    而被上訴人則係國中畢業，原在廷帥企業有限公司擔任業務
    員、每月薪資三萬元、無存款、有分期貸款所購得房地一戶
    等一切情狀後，認上訴人請求非財產上損害之慰藉金應以八
    十萬元為適當。扣除已確定之原審所判命給付之四十萬元後
    ，被上訴人應再給付四十萬元。
六、依上所述，上訴人原得請求被上訴人賠償一百八十八萬五千
    零六十五元（其計算式為：56,608元＋1,028,457元＋800,
    000元＝1,885,065元）。惟按保險人依強制汽車責任保險法
    規定給付之保險金，視為加害人或被保險人損害賠償金額之
    一部分，加害人或被保險人受賠償請求時，得扣除之，強制
    汽車責任保險法第三十條定有明文。查上訴人自認已受領強
    制汽車責任險理賠保險金三十八萬八千一百五十七元（見原
    審卷五二頁之言詞辯論筆錄）、及被上訴人已代伊繳納全民
    健康保險費三千六百二十四元並已先行賠償三萬元（見原審
    調解卷六三頁、六四頁），上開金額自均應予以扣抵，經扣
    抵後，被上訴人尚應給付上訴人一百四十六萬三千二百八十
    四元（其計算式為：1,885,065元－388,157元－3,624元－
    30,000元＝1,463,284元），再經扣除已確定之原審已判命
    被上訴人給付一百零六萬三千二百八十四元後，被上訴人應
    再給付四十萬元。從而，上訴人依據侵權行為之法則，請求
    被上訴人再給付四十萬元，及自起訴狀繕本送達之翌日即九
    十五年五月十一日起，至清償日止按年息百分之五計算之利
    息部分，自屬應予准許；至超過上開部分之再給付請求，即
    屬不應准許。原審就上開應予准許部分，所為上訴人敗訴之
    判決，自有未洽。上訴論旨指摘原判決此部分不當，求予廢
    棄改判，為有理由；就上開不應准許部分，所為上訴人敗訴
    之判決，核無違誤。上訴論旨指摘原判決此部分不當，求予
    廢棄改判，為無理由。末查本判決主文第二項所命再給付之
    金額，未逾一百五十萬元，經此判決後，即告確定，已無宣
    告假執行或免為假執行之必要。附此敘明。
七、至兩造其餘之攻擊或防禦方法及未經援用之證據，經本院斟
    酌後，認為均不足以影響本判決之結果，自無逐一詳予論駁
    之必要，併此敘明。
據上論結，本件上訴為一部有理由，一部無理由，依民事訴訟法
第四百五十條、第四百四十九條第一項、第七十九條，判決如主
文。
中　　華　　民　　國　　96　　年　　5 　　月　　8 　　日
　  　　　　　　　　民事第六庭
                      　審判長法　官  林鄉誠
　　　  　　　　　　　        法　官  許紋華
　　　　  　　　　　　        法　官  楊豐卿
正本係照原本作成。
被上訴人不得上訴。
上訴人如不服本判決，應於收受送達後20日內向本院提出上訴書
狀，其未表明上訴理由者，應於提出上訴後20日內向本院補提理
由書狀（均須按他造當事人之人數附繕本）上訴時應提出委任律
師或具有律師資格之人之委任狀；委任有律師資格者，另應附具
律師資格證書及釋明委任人與受任人有民事訴訟法第466條之1第
1項但書或第2項（詳附註）所定關係之釋明文書影本。
中　　華　　民　　國　　96　　年　　5 　　月　　8 　　日
　　　　　　　　　　　　　　　書記官  殷丹妮
附註：
民事訴訟法第466條之1（第1項、第2項）：
對於第二審判決上訴，上訴人應委任律師為訴訟代理人。但上訴
人或其他法定代理人具有律師資格者，不在此限。
上訴人之配偶、三親等內之血親、二親等內之姻親，或上訴人為
法人、中央或地方機關時，其所屬專任人員具有律師資格並經法
院認為適當者，亦得為第三審訴訟代理人。
